臺灣高等法院臺南分院民事判決　100年度家上易字第7號
上　訴　人　邱朝章
訴訟代理人　蔡碧仲　律師
　　　　　　李嘉苓　律師
被 上 訴人　邱楊昭
訴訟代理人　邱耀進
上列當事人間請求給付扶養費事件，上訴人對於中華民國九十九
年十二月二十九日臺灣嘉義地方法院第一審判決（九十九年度家
訴字第四五號）提起上訴，本院於一百年七月五日言詞辯論終結
，判決如下：
      主      文
上訴駁回。
第二審訴訟費用由上訴人負擔。
      事實及理由
一、被上訴人主張：伊與配偶婚後育有四名子女，長女邱素英及
    配偶邱萬春分別於民國五十一年間及九十九年三月間死亡，
    長子邱東泉、次子邱朝章、三子邱耀進三人均係伊之第一順
    序履行義務人，應對伊各分擔三分之一扶養義務。伊因年老
    體衰，並無經濟能力而無法維持生活，詎上訴人多年來對伊
    置之不理，拒不負扶養義務；爰本於法定扶養請求權，求為
    命上訴人自九十九年八月一日起，於伊生存期間，按月於每
    月一日給付四千元之判決（被上訴人逾上開部分之請求，經
    原審法院判決駁回後，未據被上訴人聲明不服而確定）。原
    審為上訴人敗訴判決並無不合；並聲明：(一)上訴駁回。(二)第
    二審訴訟費用由上訴人負擔。
二、上訴人則以：被上訴人並無不能維持生活情事，即無請求扶
    養之權利。伊因受有重傷而須長期治療、休養，完全失去工
    作能力，平日全仰賴配偶扶養照顧維生，並無扶養能力，應
    免除對於被上訴人之扶養義務。至於伊配偶名下財產多為婚
    前財產，部分財產則係其收取之租金或其他勞務所得，或向
    親友、銀行借貸而取得，與伊無關。退步言，縱認被上訴人
    不能維持生活，亦應按各扶養義務人之經濟能力，由伊負擔
    最小部分之分擔責任。原審法院判命伊每月應給付被上訴人
    四千元之扶養費用，自有違誤等情詞，資為抗辯；並聲明：
    (一)原判決不利於上訴人部分廢棄。(二)上廢棄部分，被上訴人
    在第一審之訴及假執行之聲請均駁回。(三)訴訟費用由被上訴
    人負擔。
三、按直系血親相互間，互負扶養之義務。負扶養義務者有數人
    時，以直系血親卑親屬為第一順序履行義務人。受扶養權利
    之直系血親尊親屬，以不能維持生活者為限。民法第一千一
    百十四條第一款、第一千一百十五條第一項第一款、第一千
    一百十七條分別定有明文。本件被上訴人主張：伊與配偶婚
    後育有四名子女，長女邱素英及配偶邱萬春分別於五十一年
    間及九十九年三月間死亡，長子邱東泉、次子邱朝章、三子
    邱耀進三人均係伊之第一順序履行義務人，應對伊各分擔三
    分之一扶養義務。伊因年老體衰，並無經濟能力而無法維持
    生活等情，業據被上訴人於原審提出而為上訴人所不爭之相
    關當事人戶籍謄本、除戶戶籍謄本存卷可佐（參見原審卷第
    七頁至第一二頁）。上訴人既係被上訴人之第一順序履行義
    務人，即應與訴外人邱東泉、邱耀進二人，同負扶養被上訴
    人之義務。其次，被上訴人係二十三年九月十一日生，已年
    近七十七歲乙情，有戶籍謄本在卷（參見原審卷第七頁）足
    參。被上訴人於九十四年度至九十七年度期間，每年僅有一
    千餘元至三千餘元之利息收入，此外無其他所得及財產者，
    亦有被上訴人之稅務電子閘門財產所得調件明細表存卷（參
    見原審卷第九一頁至第九九頁）可佐。至於被上訴人配偶邱
    萬春於九十九年三月間死亡後，遺留房屋及土地各一筆及部
    分存款，兩造及訴外人邱東泉、邱耀進均係其法定繼承人，
    惟迄未辦理遺產分割乙情，為兩造所未爭；是邱萬春之遺產
    既應由邱萬春之全體繼承人按應繼分各四分之一繼承，並非
    由被上訴人一人單獨取得，且迄未分割遺產，無助於被上訴
    人平日之生活維持。綜此，被上訴人名下並無多餘財產，雖
    其自陳每月領取敬老津貼三千元，然對照行政院主計處公布
    臺灣地區九十八年度家庭收支調查報告，其中嘉義縣域之每
    月每人平均消費支出金額為一萬五千零五十二元（參見本審
    卷第一八八頁）乙情觀之，被上訴人每月僅有三千元之固定
    收入，顯不足以因應平日之支出，堪認被上訴人不能以自己
    之財產及勞力所得維持生活，自係不能維持生活之人。從而
    ，被上訴人請求上訴人負法定扶養義務者，於法自無不合。
    上訴人抗辯：被上訴人並非不能維持生活云云，委不足採。
四、再按扶養之程度，應按受扶養權利者之需要，與負扶養義務
    者之經濟能力及身分定之。負扶養義務者有數人而其親等同
    一時，應各依其經濟能力，分擔義務，民法第一千一百十九
    條、第一千一百十五條第三項分別定有明文。查，上訴人除
    經營「加易企業社」所投資之一百萬元外，其名下並無其他
    收入或財產；至於其妻郭育免之名下財產，除土地及房屋之
    不動產外，於九十八年度期間並持有三十餘筆股票，惟並無
    薪資收入或經營事業之營業所得等情，此有上訴人及其妻郭
    育免之稅務電子閘門財產所得調件明細表資料在卷（參見原
    審卷第三四頁、第一二七頁至第一三九頁）可佐。然上訴人
    自陳自八十四年起獨資經營「加易企業社」等語（參見原審
    卷第一０八頁），惟「加易企業社」則申請自九十九年九月
    一日至一百年八月三十一日暫停營業者，有上訴人提出「加
    易企業社」八十五年度、九十六年度、九十七年度營利事業
    所得稅結算申報書、財政部台灣省北區國稅局汐止稽徵所函
    等件存卷（參見原審卷第一一四頁至第一一九頁）可憑。是
    上訴人之妻郭育免並未經營事業，復未受僱於他人，即無營
    業所得或薪資收入可能，乃竟得於九十八年之同一年度期間
    ，擁有三十餘筆股票及銀行存款，而從事經營事業之上訴人
    ，反而完全無任何收入或存款，顯與常情有違。再佐以台灣
    地區之中小型企業經營人，常以配偶名義置產，以利其經營
    商業，籌湊資金申辦各項貸款時，得以提供必要之物上保證
    人，並增加商業上之信用，此係台灣地區普遍常見之現象。
    上訴人自八十四年間起至自九十九年九月一日止，歷時十餘
    年持續獨資經營「加易企業社」，苟其經營不善，衡情，豈
    有上訴人本人完全無任何收入或存款，反倒是未從事商業活
    動之配偶得以置產之理？凡此種種，益見被上訴人主張上訴
    人實際上是以其妻名義置產、購買股票及辦理銀行存款者，
    與上揭常情既不相違背，即堪憑採。準此，上訴人既以其妻
    郭育免之名義置產，則於酌定被上訴人得受扶養之程度時，
    自應以郭育免名下之不動產及股票、存款，視同為上訴人之
    財產，依民法第一千一百十九條規定，按被上訴人之需要，
    與負扶養義務之長子邱東泉、次子邱朝章、三子邱耀進三人
    之經濟能力及身分定之。再查，被上訴人平日除月領三千元
    敬老津貼外，並無其他經常性收入，已如上述；上訴人以其
    妻郭育免名義購買三十餘筆上市公司股票，更有坐落台北市
    、新北市汐止區之多筆土地及房屋，按公告現值換算其財產
    總額高達四百餘萬元；另上訴人本人獨資經營之「加易企業
    社」僅係暫時停止營業，惟企業社之生財器具仍有相當價值
    。至於長子邱東泉任職於任建企業股份有限公司，九十八年
    度薪資所得為五十二萬八千七百六十三元，名下並無不動產
    者，此參卷附之稅務電子閘門財產所得調件明細表亦明（參
    見原審卷第三二頁）。另被上訴人之三子邱耀進現在嘉義縣
    中埔鄉經營「文心補習班」，每月收入約七、八萬元乙節，
    為邱耀進於原審法院自陳之事實（參見原審卷第八七頁）；
    邱耀進名下並有坐落嘉義縣中埔鄉之房地，併持有上市公司
    股票，按公告現值換算其財產總額為一百四十八萬餘元乙情
    ，亦有其稅務電子閘門財產所得調件明細表在卷（參見本審
    卷第五八頁至第六０頁）可佐。本院審酌被上訴人現在居住
    嘉義縣域之每人每月平均消費支出為一萬五千零五十二元，
    再佐以對於被上訴人應負扶養義務之人，即被上訴人之長子
    邱東泉、次子邱朝章、三子邱耀進等三人之上揭收入及財產
    觀之，堪信被上訴人請求受扶養程度，以每月一萬五千零五
    十二元為基準者，並未超出邱東泉、邱朝章、邱耀進等三人
    之能力範圍，復與上揭嘉義縣域之每人每月平均消費支出相
    符，尚屬相當，即堪憑採。基上，參酌上訴人與訴外人邱東
    泉、邱耀進等三人之上揭經濟能力、身分大致相當，被上訴
    人主張每月維持生活所需之消費支出一萬五千零五十二元，
    於扣除每月領取之三千元敬老津貼後，不足之一萬二千零五
    十二元生活費，應由上訴人負擔其中三分之一，即按月給付
    四千元至被上訴人死亡時止，即無不合，應予准許。
五、上訴人雖抗辯：其因受有重傷須長期治療、休養，完全失去
    工作能力，顯無扶養能力，平日全仰賴配偶扶養照顧維生，
    應免除對於被上訴人之扶養義務云云；惟查：上訴人抗辯其
    於九十七年十月間因遭遇重大車禍，受有頭部外傷、水腦症
    、左側脛骨平台粉碎性骨折併前十字韌帶骨折，右尺骨遠端
    骨折等嚴重傷害，並患有嚴重型憂鬱症合併精神病症狀，併
    發視覺模糊、術後局部疼痛等後遺症乙節，除據提出國防醫
    學院三軍總醫院診斷證明書及中國醫藥大學附設醫院台北分
    院診斷證明書為證（參見原審卷第二二頁至第二六頁，本審
    卷第七０頁至第七五頁）外，即國防醫學院三軍總醫院並函
    覆上訴人已完全失去職業及工作能力乙情，亦有該院一百年
    六月三日院三醫勤字第一０００００八二二九號在卷（參見
    本審卷第一二二頁）足參，上訴人據此抗辯其目前並無工作
    能力者，固非完全不可採信。惟扶養義務人有無扶養能力，
    與有無工作能力者不同；易言之，縱扶養義務人並無工作能
    力，惟其經濟能力足堪負擔，復未因負擔扶養義務而不能維
    持自己生活，均不得因此而免除扶養義務。本件上訴人自八
    十四年起獨資經營「加易企業社」，並以其妻郭育免名義置
    產乙情，已如上述。雖「加易企業社」於九十九年九月一日
    起至一百年八月三十一日暫停營業，惟企業社之生財器具仍
    有相當價值，再加上訴人以其妻郭育免名義購買及登記之財
    產價值總額高達四百餘萬元，堪認上訴人之經濟能力並未因
    喪失工作能力而受影響。依上開說明，上訴人既有扶養能力
    ，自不得免除法定扶養義務。上訴人抗辯其喪失工作能力，
    應免除扶養義務云云，核係飾卸之詞，同無足採。
六、綜上所述，被上訴人主張其因不能維持生活，上訴人係其第
    一順序之履行扶養義務人，並無免除扶養義務情事，且有扶
    養之經濟能力，應對伊負扶養義務者，應堪憑採。從而，被
    上訴人本於法定扶養請求權，求為命上訴人自九十九年八月
    一日起，於其生存期間，按月於每月一日給付四千元之判決
    （被上訴人逾上開部分之請求，業經原審法院判決駁回確定
    ），為有理由，應予准許。原審據此而為上訴人敗訴之判決
    ，並就訴訟中履行期屆至部分，依職權宣告假執行，及准上
    訴人聲請酌定相當擔保金額，為免假執行之宣告，經核並無
    不合；上訴意旨猶執前詞，指摘原判決不當，求予廢棄改判
    ，非有理由，應予駁回。
七、本件事證已臻明確，兩造其餘攻擊方法，不影響本件判決結
    果，爰不一一論述，併此敘明。
八、據上論結，本件上訴為無理由，依民事訴訟法第四百四十九
    條第一項、第七十八條，判決如主文。
中    華    民    國   100    年    7     月    19    日
                  民事第二庭    審判長法  官  陳 光 秀
                                      法  官  曾 平 杉
                                      法  官  李 文 賢
上為正本係照原本作成。
本判決不得上訴。
中    華    民    國   100    年    7     月    20    日
                                      書記官  尤 乃 玉